---
title: "Progetto dataset oliveoil - Gruppo T"
output:
  word_document: default
  pdf_document: default
date: "2024-06-24"
---

```{r setup, include=FALSE}
knitr::opts_chunk$set(echo = TRUE)
```

Abbiamo analizzato il dataset oliveoil contenuto nel pacchetto pdfCluster.
Contenete dati relativi alla composizione chimica di diversi oli d'oliva provenienti da diverse macro aree e regioni Italiane.


### Librerie necessarie
```{r}
library(cluster)
library(ggplot2)
library(ggcorrplot)
library(pdfCluster)
library(dbscan)
library(compositions)
library(reshape2)
```


### Funzioni usate nel progetto
```{r}
# Funzione per le Variabili Quantitative
display_summary_and_var <- function(variabile){
  c(summary(variabile), 
  var = var(variabile, na.rm = T), 
  sd = sd(variabile, na.rm = T),
  sk = skewness(variabile, na.rm = T))
}

# Funzione per le Variabili Qualitative
display_table <- function(variabile, titolo){
  DistAs <- table(variabile)
  DistRe <- prop.table(table(variabile))
  barplot(prop.table(table(variabile)), main = titolo)
  print(rbind(DistAs, DistRe))
}
```


## Import del dataset e pulizia dei dati

Si decide di normalizzare i dati nel seguente modo:
$$ y_{ij}=\frac{x_{ij}+1}{\sum_{j=3}^{10} (x_{ij}+1)}  \;\;\;\;,\; \forall j \; \text{ colonna} , \forall i \; \text{ riga}$$

Questo perché i dati sono di natura compositiva, infatti ogni riga somma circa a 10000 e  quindi possono essere visti come la percentuale di un particolare acido nell'olio
Dalla formula si nota che ad ogni osservazione è stato sommato 1 perché nei dati originali ci sono degli zeri dovuti alle misurazioni al di sotto del livello di sensibilità degli strumenti con la quale è stata effettuata l'analisi

```{r}
library(pdfCluster)
data("oliveoil")
str(oliveoil)

oliveoil[,3:10] <- oliveoil[,3:10]+1
for (i in 1:nrow(oliveoil)){
  oliveoil[i,3:10] <- oliveoil[i,3:10]/sum(oliveoil[i,3:10])
}
```


## Anilisi univariata e bivariata del dataset

PUCCIO


## Correlazione tra gli acidi

```{r}
ggcorrplot(cor(oliveoil[,3:10]), type = "lower", lab = TRUE)
```

Notiamio che le variabili con correlazione maggiore sono
-  palmitic palmitoleic
-  oleic palmitic
-  oleic palmitoleic
-  linoleic palmitoleic
-  linoleic oleic
-  arachidic linolenic
-  eicosenoic palmitic
-  eicosenoic linolenic

analizzeremo in seguito queste coppie di variabili nel dettaglio.


## Cluster Analysis

Abbiamo utilizzato tre diversi algoritmi di clusterizzazione:
- k-means
- PAM
- DBSCAN


### K-Means

K-Means è un metodo di raggruppamento in cluster che misura le distanze dei punti di un cluster dal suo centro e cerca di minimizzarla.
L'algoritmo prende in input il dataset e il numero di cluster voluto e opera nel seguente modo:
1. si sceglie K punti casuali diversi dai punti del dataset che sono  i centroidi dei  cluster
2. si associa ogni dato al centroide più vicino
3. per ogni gruppo si trova il punto medio che diventerà il nuovo centroide di quel gruppo
4. itero dal punto 2 fino a quando nessun dato cambia gruppo tra un'iterazione e l'altra

L'algoritmo viene implementato in R attraverso la funzione kmeans()

Per la scelta del miglior K usiamo il metodo elbow:
Si prova a implementare k-means con diversi valori di K, e per ognuno si calcola la withinss, ovvero la somma dei quadrati delle distanze tra i punti e il centro del cluster a cui appartengono.
Quindi si fa il plot dei valori ottenuti e si sceglie il miglior compromesso tra una bassa withinss e un numero di cluster adeguato


```{r}
withins <- c(1:9)
for (i in 1:9){
  km.out <- kmeans(oliveoil[, 3:10], centers = i, nstart = 15)
  withins[i] <- km.out$tot.withinss
}
plot(1:9, withins)

# dal grafico si nota che il numero migliore di cluster è 3 o 4

# si procede con l'implementazione di kmeans con K=4
set.seed(17)
km.out <- kmeans(oliveoil[, 3:10], centers=4, nstart = 15)
str(km.out)
km.out
```


Per meglio visualizzare i cluster abbiamo selezionato le coppie di acidi con correlazione maggiore.

```{r}
par(mfrow=c(2,2))

# palmitic palmitoleic
plot(oliveoil$palmitic, oliveoil$palmitoleic, col = km.out$cluster, pch = 19)

# oleic palmitic
plot(oliveoil$oleic, oliveoil$palmitic, col = km.out$cluster, pch = 19)

# oleic palmitoleic
plot(oliveoil$oleic, oliveoil$palmitoleic, col = km.out$cluster, pch = 19)

# linoleic palmitoleic
plot(oliveoil$linoleic, oliveoil$palmitoleic, col = km.out$cluster, pch = 19)

# linoleic oleic
plot(oliveoil$palmitoleic, oliveoil$linoleic, col = km.out$cluster, pch = 19)

# arachidic linolenic
plot(oliveoil$linolenic, oliveoil$arachidic, col = km.out$cluster, pch = 19)

# eicosenoic palmitic
plot(oliveoil$palmitic, oliveoil$eicosenoic, col = km.out$cluster, pch = 19)

# eicosenoic linolenic
plot(oliveoil$linolenic, oliveoil$eicosenoic, col = km.out$cluster, pch = 19)

par(mfrow=c(1,1))
```

Notiamo che i plot con l'acido oleico sono quelli in cui la divisione tra cluster è meglio riuscita, questo perché esso è il componente principale degli oli analizzati



#### Variabile `palmitic` nei cluster

```{r}
ggplot(oliveoil, aes(x = as.factor(km.out$cluster), y = palmitic, fill = as.factor(km.out$cluster))) + geom_boxplot(width=0.7) + guides(fill = FALSE)
```

Si nota che le differenze tra i cluster ripetto all'acido palmitico sono ben marcate, e presentano pochi valori outlier, la varianza è bassa.
Il cluster 4 è quello che contiene oli con percentuali di acido palmitico più alte, mentre il secondo le percentuali più basse.


#### Variabile `palmitoleic` nei cluster

```{r}
ggplot(oliveoil, aes(x = as.factor(km.out$cluster), y = palmitoleic, fill = as.factor(km.out$cluster))) + geom_boxplot(width=0.7) + guides(fill = FALSE)
```

Come nell'acido palmitico si nota che le differenze tra i cluster ripetto all'acido palmitoleico sono ben marcate, e presentano più valori outlier, ma la varianza è comunque bassa.
Il cluster 4 è quello che contiene oli con percentuali di acido palmitoleico più alte, mentre il secondo le percentuali più basse.


#### Variabile `stearic` nei cluster

```{r}
ggplot(oliveoil, aes(x = as.factor(km.out$cluster), y = stearic, fill = as.factor(km.out$cluster))) + geom_boxplot(width=0.7) + guides(fill = FALSE)
```

Si nota che le mediane sono molto vicine tra loro.
L'acido stearico ha delle percentuali basse all'interno dell'olio, infatti la differenza tra i cluster è molto meno marcata



#### Variabile `oleic` nei cluster

```{r}
ggplot(oliveoil, aes(x = as.factor(km.out$cluster), y = oleic, fill = as.factor(km.out$cluster))) + geom_boxplot(width=0.7) + guides(fill = FALSE)
```

L'acido oleico è in percentuale il più presente negli oli, le differenze tra i cluster sono le più marcate, come si vede anche dal boxplot
Le varianze within sono basse e la varianza between è molto elevata
Il cluster 2 contiene gli oli con la percentuale di acido oleico maggiore, infatti l'olio con meno acido oleico in quel cluster, è composto da almeno il 75%



#### Variabile `linoleic` nei cluster

```{r}
ggplot(oliveoil, aes(x = as.factor(km.out$cluster), y = linoleic, fill = as.factor(km.out$cluster))) + geom_boxplot(width=0.7) + guides(fill = FALSE)
```

La distribuzione dei diversi cluster è molto simile all'acido palmitico e palmitoleico.



#### Variabile `linolenic` nei cluster

```{r}
ggplot(oliveoil, aes(x = as.factor(km.out$cluster), y = linolenic, fill = as.factor(km.out$cluster))) + geom_boxplot(width=0.7) + guides(fill = FALSE)
```

Siccome è uno degli acidi con meno percentuali all'interno degli oli, l'algoritmo di k-menas con la distanza euclidea non separa in modo evidente i cluster rispetto all'acido linoleico.
Infatti dal grafico si nota come le mediane sono all'incirca alla stessa altezza.


#### Variabile `arachidic` nei cluster

```{r}
ggplot(oliveoil, aes(x = as.factor(km.out$cluster), y = arachidic, fill = as.factor(km.out$cluster))) + geom_boxplot(width=0.7) + guides(fill = FALSE)
```

Analogamente all'acido precedente non c'è differenza significativa tra cluster rispetto all'acido arachidico. 


#### Variabile `eicosenoic` nei cluster

```{r}
ggplot(oliveoil, aes(x = as.factor(km.out$cluster), y = eicosenoic, fill = as.factor(km.out$cluster))) + geom_boxplot(width=0.7) + guides(fill = FALSE)
```

Si nota che i cluster 1 e 2 hanno ben individuato gli oli con percentuali di acido eicosenoico prossime allo zero.
Oltre ai valori che tendono allo zero le distribuzioni in cluster sembrano quantomeno simili


#### Variabile `macro.area` nei cluster

```{r}
par(mfrow=c(1,2))

prop.table(table(oliveoil$macro.area, km.out$cluster),1)

barplot(prop.table(table(oliveoil$macro.area, km.out$cluster),1), beside = T, legend = T, main = "Poporzione all'interno dei cluster", col = 2:4)
barplot(prop.table(table(oliveoil$macro.area, km.out$cluster),2), beside = T, legend = T, main = "", col = 2:4)

par(mfrow=c(1,2))
```

Il cluster 4 è composto solamente da aree del sud.
Il cluster 2 comprende la maggior parte degli oli dal centro nord.
Il cluster 3 comprende solamente oli dal sud e dalla sardegna.
Anche se in proporzione i 3 oli sono vicini, si vede dal primo grafico che il cluster 1 comprende la gran pare deglio oli provenienti dalla sardegna.

Gli oli del sud sono per il 44% nel cluster 3, il 13% nel cluster 2, il 22% nel 1 e il 19% nel 4.
Quelli della sardegna sono il 33% nel cluster 3 ,e il 66% nel 1.
Mentre quelli del centro nord sono per l'83% nel 2 ,e il 17% nel 1.

Solo gli oli del sud sono presenti in tutti e 4 i cluster, quindi hanno caratteristiche più diversivficate tra loro.

Questo si può vedere anche dalla Confuzion Matrix ovvero:

```{r}
confusion_matrix <- table(Cluster = oliveoil$macro.area, Aree = km.out$cluster)

table( Aree = km.out$cluster, Cluster = oliveoil$macro.area)

ggplot(data = as.data.frame(as.table(confusion_matrix)), aes(x = Cluster, y = Aree, fill = Freq)) +
  geom_tile() +
  geom_text(aes(label = Freq), color = "white", size = 5) +
  scale_fill_gradient(low = "white", high = "blue") +
  labs(x = "Aree", y = "Cluster", fill = "Frequency") +
  theme_minimal() +
  theme(axis.text.x = element_text(angle = 45, hjust = 1))
```



#### Variabile `region` nei cluster

```{r}
prop.table(table(km.out$cluster, oliveoil$region),1)

barplot(prop.table(table(km.out$cluster, oliveoil$region),1), beside = T, legend = T, main = "Poporzione all'interno dei cluster", col = 2:5, cex.names = 0.50) 
barplot(prop.table(table(km.out$cluster, oliveoil$region),2), beside = T, legend = T, main = "", col = 2:5, cex.names = 0.50)
```


Dai grafici si nota che:
I cluster 3 e 4 contengono prevelantemente oli provenienti da Puglia Nord, mentre i cluster 1 e 2 contengono oli provenienti da diverse regioni.

Gli oli provenienti da Calabria e Sardegna inland sono in gran parte nel cluster 1
Gli oli provenienti da Puglia Nord, Liguria e Umbria sono in gran parte nel cluster 2
Sardegna costa e Sardegna inland sono esclusivamente parte del cluster 1 e 3 rispettivamente. questo indica che gli oli della Sardegna hanno caratteristiche molto differenti tra quelli prodotti sulle coste e quelli prodotti inland

La Sicilia, al contrario, produce oli con caratteristiche molto diversificate, infatti gli oli della sicilia appartengono a tutti i cluster.

Di seguito la confusion matrix:

```{r}
confusion_matrix <- table(Cluster = oliveoil$region, Regioni = km.out$cluster)

table(Regioni = km.out$cluster, Cluster = oliveoil$region)

ggplot(data = as.data.frame(as.table(confusion_matrix)), aes(x = Cluster, y = Regioni, fill = Freq)) +
  geom_tile() +
  geom_text(aes(label = Freq), color = "white", size = 5) +
  scale_fill_gradient(low = "white", high = "blue") +
  labs(x = "Regioni", y = "Cluster", fill = "Frequency") +
  theme_minimal() +
  theme(axis.text.x = element_text(angle = 45, hjust = 1))
```






### PAM
L'algoritmo PAM prende in input una matrice di dati numerica, un intero k che corrisponde al numero di cluster e una metrica. PAM opera nel seguente modo:

*Si selezionano k punti (medoidi) tra i punti presenti nel dataset e si associa ogni punto al medoide più vicino secondo la metrica selezionata.

*Si selezionano in modo casuale nuovi medoidi

*Si calcola la somma di tutte le distanze tra ogni punto e il medoide al quale è associato.
Si assoccia ogni punto al nuovo medoide più vicino e si calcola la somma di tutte le distanze tra ogni punto e il nuovo medoide al quale è associato.

*Se la nuova distanza è minore della vecchia allora si scambiano i medoidi

*GOTO 2 fino a quando non ci sono cambiamenti nell'insieme di medoidi.

####Distanze
LA divisione in cluster dell'algoritmo PAM dipende dalla funzione di distanza che si decide di utilizzare. Due distanze popolari sono:
La distanza euclidea: 
$$
d_E(p,q) =\Big(\sum_{i = 1}^n (p_i - q_i)^2 \Big)^{\frac{1}{2}}
$$
La distanza di Manatthan:
$$
d_M(p,q) = \sum_{i = 1}^n |p_i - q_i|
$$

Si decide di testare l'algoritmo PAM con le due distanze e con diversi valori di K per scegliere i parametri che creano i cluster migliori.

```{r}
# DISTANZA MANHATTAN
larghezza_media_m <- c(1:9)
for (i in 2:10){
  pam.out<-pam(oliveoil[,3:10], i, metric="manhattan", stand=TRUE, nstart = 10)
  larghezza_media_m[i-1] <- pam.out$silinfo$avg.width
}

# DISTANZA EUCLIDEA
larghezza_media_e <- c(1:9)
for (i in 2:10){
  pam.out<-pam(oliveoil[,3:10], i, metric="euclidean", stand=TRUE, nstart = 10)
  larghezza_media_e[i-1] <- pam.out$silinfo$avg.width
}


plot(2:10, larghezza_media_m, col = "red", pch = 19)
points(2:10, larghezza_media_e, col = "blue", pch = 19)
legend("topright", legend = c("manhattan", "euclidean"), col = c("red", "blue"), pch =19)

```

Il numero di cluster migliore sembra essere 5.
La distanza manhattan è migliore della distanza euclidea a parità di numero di cluster, come si vede dal grafico.


```{r}
set.seed(17)
pam.out<-pam(oliveoil[,3:10], 5, metric="manhattan", stand=TRUE, nstart = 10)
str(pam.out)
pam.out

# grafico 
plot(pam.out, which=2, main="")

```



Per meglio visualizzare i cluster abbiamo selezionato le coppie di acidi con correlazione maggiore.

```{r}

par(mfrow=c(2,2))

# palmitic palmitoleic
plot(oliveoil$palmitic, oliveoil$palmitoleic, col = pam.out$cluster, pch = 19)

# oleic palmitic
plot(oliveoil$oleic, oliveoil$palmitic, col = pam.out$cluster, pch = 19)

# oleic palmitoleic
plot(oliveoil$oleic, oliveoil$palmitoleic, col = pam.out$cluster, pch = 19)

# linoleic palmitoleic
plot(oliveoil$linoleic, oliveoil$palmitoleic, col = pam.out$cluster, pch = 19)

# linoleic oleic
plot(oliveoil$palmitoleic, oliveoil$linoleic, col = pam.out$cluster, pch = 19)

# arachidic linolenic
plot(oliveoil$linolenic, oliveoil$arachidic, col = pam.out$cluster, pch = 19)

# eicosenoic palmitic
plot(oliveoil$palmitic, oliveoil$eicosenoic, col = pam.out$cluster, pch = 19)

# eicosenoic linolenic
plot(oliveoil$linolenic, oliveoil$eicosenoic, col = pam.out$cluster, pch = 19)

par(mfrow=c(1,1))
```



#### Variabile `palmitic`

```{r}
ggplot(oliveoil, aes(x = as.factor(pam.out$cluster), y = palmitic, fill = as.factor(pam.out$cluster))) + geom_boxplot(width=0.7) + guides(fill = FALSE)
```

Si nota una buona differenza tra le mediane dei diversi cluster e una bassa varianza all'interno degli stessi. Nel cluster 3 sono raggrupati gli oli con le percentuali maggiori di acido palmitico.


#### Variabile `palmitoleic`

```{r}
ggplot(oliveoil, aes(x = as.factor(pam.out$cluster), y = palmitoleic, fill = as.factor(pam.out$cluster))) + geom_boxplot(width=0.7) + guides(fill = FALSE)
```

Le osservazioni sono analoghe a quelle relattive all'acido palmitico, il cluster che contiene gli oli con maggior acido palmitoleico è lo stesso che contiene gli oli con il maggior acido palmitico.


#### Variabile `stearic`

```{r}
ggplot(oliveoil, aes(x = as.factor(pam.out$cluster), y = stearic, fill = as.factor(pam.out$cluster))) + geom_boxplot(width=0.7) + guides(fill = FALSE)
```

Rispetto ai boxplot ottenuti col metodo k-means osserviamo dai grafici una devianza tra i gruppi maggiore


#### Variabile `oleic`

```{r}
ggplot(oliveoil, aes(x = as.factor(pam.out$cluster), y = oleic, fill = as.factor(pam.out$cluster))) + geom_boxplot(width=0.7) + guides(fill = FALSE)
```

Osserviamo una grande variabilità tra i cluster, come ottenuto in k-means.


#### Variabile `linoleic`

```{r}
ggplot(oliveoil, aes(x = as.factor(pam.out$cluster), y = linoleic, fill = as.factor(pam.out$cluster))) + geom_boxplot(width=0.7) + guides(fill = FALSE)
```

Grande variabilità tra i cluster. I cluster 3 e 4 hanno una mediana vicina, si osservano tuttavia diversi valori outliers nel cluster 4. 


#### Variabile `linolenic`

```{r}
ggplot(oliveoil, aes(x = as.factor(pam.out$cluster), y = linolenic, fill = as.factor(pam.out$cluster))) + geom_boxplot(width=0.7) + guides(fill = FALSE)
```

Anche qui come nel caso dell'acido stearico osserviamo che l'algoritmo PAM rispwtto a k-means individua dei cluster con una variabilità maggiore. In k-means le mediane sono vicine tra di loro in tutti i cluster, con PAM si osserva per esempi come nel cluster 5 vi siano oli con percentuali molto prossime allo zero di acido linolenico e nel cluster 1 oli con percentuali intorno allo 0.005. La presenza di acido linolenico è molto bassa il massimo è minore di 0.008.

#### Variabile `arachidic`

```{r}
ggplot(oliveoil, aes(x = as.factor(pam.out$cluster), y = arachidic, fill = as.factor(pam.out$cluster))) + geom_boxplot(width=0.7) + guides(fill = FALSE)
```

Anche per l'acido arachidico si nota una grande variabilità tra i cluster, cluster 5 contiene oli con percentali prossime allo zero.


#### Variabile `eicosenoic`

```{r}
ggplot(oliveoil, aes(x = as.factor(pam.out$cluster), y = eicosenoic, fill = as.factor(pam.out$cluster))) + geom_boxplot(width=0.7) + guides(fill = FALSE)
```

Cluster 1 e 3 sono gli unici nei quali la mediana si discosta significativamente dallo zero. 



#### Variabile `macro.area`

```{r}
par(mfrow=c(1,2))

barplot(prop.table(table(oliveoil$macro.area, pam.out$cluster),1), beside = T, legend = T, main = "proporzione relativa alle macro aree", col = 2:4)
barplot(prop.table(table(oliveoil$macro.area, pam.out$cluster),2), beside = T, legend = T, main = "proporzione relativa ai cluster", col = 2:4)

par(mfrow=c(1,2))
```


Confuzion Matrix:

```{r}
confusion_matrix <- table(Cluster = oliveoil$macro.area, Aree = pam.out$cluster)

table( Aree = pam.out$cluster, Cluster = oliveoil$macro.area)

ggplot(data = as.data.frame(as.table(confusion_matrix)), aes(x = Cluster, y = Aree, fill = Freq)) +
  geom_tile() +
  geom_text(aes(label = Freq), color = "white", size = 5) +
  scale_fill_gradient(low = "white", high = "blue") +
  labs(x = "Aree", y = "Cluster", fill = "Frequency") +
  theme_minimal() +
  theme(axis.text.x = element_text(angle = 45, hjust = 1))
```



#### Variabile `region`

```{r}
par(mfrow=c(1,2))

barplot(prop.table(table(pam.out$cluster, oliveoil$region),1), beside = T, legend = T, main = "proporzione relativa alle regioni", col = 2:6) 
barplot(prop.table(table(pam.out$cluster, oliveoil$region),2), beside = T, legend = T, main = "proporzione relativa ai cluster", col = 2:6) 

par(mfrow=c(1,1))
```


spiegazione


```{r}
confusion_matrix <- table(Cluster = oliveoil$region, Regioni = pam.out$cluster)
table(Regioni = pam.out$cluster, Cluster = oliveoil$region)

ggplot(data = as.data.frame(as.table(confusion_matrix)), aes(x = Cluster, y = Regioni, fill = Freq)) +
  geom_tile() +
  geom_text(aes(label = Freq), color = "white", size = 5) +
  scale_fill_gradient(low = "white", high = "blue") +
  labs(x = "Regioni", y = "Cluster", fill = "Frequency") +
  theme_minimal() +
  theme(axis.text.x = element_text(angle = 45, hjust = 1))
```
















```{r}

```







